臺灣桃園地方法院民事判決　　　　　　　　　　　　　九十年度重訴字第一九０號
　　原　　　告　丙○○
　　　　　　　　乙○○
　　右二人共同
　　訴訟代理人　黃正淮律師
　　被　　　告　甲○○
　　訴訟代理人　陳鄭權律師
　　複　代理人　陳鼎正律師
　　　　　　　　潘麗茹律師
右當事人間請求土地所有權移轉登記等事件，於民國九十三年九月十六日言詞辯論終
結，本院判決如左：
    主    文
原告之訴及其假執行之聲請均駁回。
訴訟費用由原告負擔。
    事    實
甲、原告方面：
一、聲明：
（一）被告應將如附件所示：１、坐落新竹縣湖口鄉○○段第四八地號等二十六筆土
      地，每筆土地各應有部分五分之一；２、坐落新竹縣湖口鄉○○○段四湖尾小
      段第五七、五七之二地號二筆土地，每筆土地各應有部分十分之一；３、坐落
      新竹縣新埔鎮○○段下枋寮小段第五二四地號等十三筆土地，每筆土地各應有
      部分一千零八十分之三十七移轉登記與原告。
（二）被告應給付原告每人新台幣（下同）一百三十八萬七千一百零九元，並自起訴
      狀繕本送達被告翌日起至清償日止，按週年利率百分之五計算之利息。
（三）關於第二項部分，願供擔保請准宣告假執行。
二、陳述：
（一）緣原告與被告為兄弟關係，於民國八十四年八月十八日兩造與其他兄弟周廷桓
      及周廷潮（以下簡稱五兄弟）共同簽立信託承諾書，約定該信託承諾書之五件
      附表上所記載之土地（下稱系爭土地），不論何地目、面積多少或應有部分多
      少均屬五兄弟各應有部分五分之一，未登記有應有部分者均信託登記在出名登
      記人名下，且非經五兄弟全體同意，出名登記人均不得處分，否則應負法律上
      應負之責任。嗣被告將其名下坐落新竹縣湖口鄉○○段第六二、一四一、一四
      二、一四三地號四筆土地出租給訴外人邱娘愛，同段第一○六、一○七、一三
      三、一三四地號四筆土地出租給訴外人邱阿千，同段第一○八、一○九、一三
      一、一三二、一五○、一五一、一五二地號七筆土地出租給訴外人邱王清，然
      被告自八十五年度以後即未再其將所收取之租金分配與其餘四位兄弟，另被告
      將其名下坐落新竹縣湖口鄉○○段第四八、五三、五四、五五、五六、五七、
      五八、五九、六○、六四、六五、六六、七○之一、七○之二、一三七、一三
      八、一三九地號共十七筆土地辦理休耕，其所領取之休耕金自八十五年度以後
      亦未再分配與其餘四位兄弟，被告復於八十八年一月間在未徵得其餘四位兄弟
      同意下，擅自與佃農解除耕地三七五租約，將部分土地登記過戶與佃農所有，
      並將其向佃農領取之土地差額補貼款納為己有。又坐落新竹縣湖口鄉○○段第
      一○九、一三一、一三二地號土地登記在被告名下，於八十五年間因新竹縣政
      府辦理「台灣西部走廊高速鐵路湖口段─工程用地徵收」事宜而辦理部分土地
      徵收，並依法發放徵收補償費，被告於八十六年一月七日領取該徵收補償費後
      ，卻未將之分配與其餘四位兄弟，從而，被告前揭作為已違反系爭承諾書之約
      定，且破壞彼此間之信賴關係，致信託目的已不能達成，爰依法終止信託關係
      ，並以起訴狀繕本送達被告作為終止信託關係之意思表示，因兩造間之信託關
      係業經終止，爰依法請求被告返還信託物，復因被告已無管理如聲明第一項所
      示土地及受領如聲明第二項所示利益之法律上原因，致原告受有損害，故原告
      同時依不當得利之法律關係提起本件訴訟。
（二）兩造間之信託關係終止後，被告除應將如聲明第一項所示土地之應有部分分別
      移轉登記與原告外，被告在信託關係存續期間所領取如下述之各項補償費及租
      金等均應依法返還於原告：
  １、新竹縣湖口鄉○○段第一○九、一三一、一三二地號三筆土地之徵收補償費三
      百九十四萬七千五百元，已由被告領取，依系爭承諾書之意旨，應由五兄弟均
      分，即每人各分得五分之一，計為七十八萬九千五百元。
  ２、被告依耕地三七五租約出租予各佃農所收取之租谷，每年分別為：１、訴外人
      邱寶爐（即訴外人邱娘愛之繼受承租人）應交付租谷一千三百八十四公斤；２
      、訴外人邱阿千應交付租谷一千三百三十一公斤；３、訴外人邱瑞廷（即訴外
      人邱王清之繼受承租人）應交付租谷九百六十五公斤；４、訴外人羅菊英（即
      訴外人邱王清之繼受承租人）應交付租谷一千零四十三公斤。以上合計被告每
      年可收取之租谷為四千七百二十三公斤，而被告自八十六年度起至八十八年上
      半年度均未將上述租谷交付與其餘四位兄弟，被告至少收取租谷一萬一千八百
      零七點五公斤，該租谷本應由五兄弟均分，即每人各得二千三百六十一點五公
      斤，復依行政院農業委員會農糧署北區分署之函文所示，稻谷每百公斤之月平
      均價格為一千八百四十八元，以此價格換算後，被告應償付原告每人四萬三千
      六百四十元。
  ３、於八十八年一月間，被告擅自將其與佃農間之耕地三七五租約解除，因佃農邱
      瑞廷所分得之土地面積較原議定之土地面積為多，故訴外人邱瑞廷補貼十二萬
      六千元予被告，該款項應由五兄弟均分，即每人各得五分之一，計為二萬五千
      二百元。
  ４、依台灣銀行建國分行及行政院農業委員會農糧署北區分署之函文內容，可知被
      告在八十九年度領取休耕金三十四萬零一百六十元，九十年度領取休耕金三十
      七萬一千四百六十元，九十一年度領取休耕金三十九萬四千六百九十七元；九
      十二年度上半年領取休耕金十七萬七千五百三十元，另八十五年度至八十八年
      度雖因故無此部分資料，惟依各年度研析，被告每年度至少皆領得三十四萬元
      以上之休耕金，原告願以三十四萬元為基準計算前四個年度之休耕金，故被告
      自八十五年度起迄至九十二年上半年度止所領得之休耕金合計為二百六十四萬
      三千八百四十七元，依系爭承諾書所載應由五兄弟均分，被告須給付原告每人
      五十二萬八千七百六十九元。
  ５、綜上所述，在兩造間之信託關係終止後，被告應給付原告每人一百三十八萬七
      千一百零九元。
（三）信託法於八十五年一月二十六日公布前，民法尚無關於信託行為之規定，惟因
      私法上法律行為而成立之法律關係，非以實質民法有明文規定者為限，苟法律
      行為之內容並不違反強行規定或公序良俗，即應賦予法律上之效力，斯時實務
      上認為信託行為，係指委託人授與受託人超過經濟目的之權利，而僅許可其於
      經濟目的範圍內行使權利之法律行為而言，信託契約之受託人雖須授與受託人
      超過經濟目的之權利，惟該權利不以委託人自行先取得後再親自移轉與受託人
      為必要，系爭承諾書將原屬於五兄弟分別共有之土地，經五兄弟確認每人應有
      部分均為五分之一而為互相信託之合意，且該內容未違反強行規定或公序良俗
      ，則該信託行為應屬有效，並不因系爭承諾書未有不動產所有權之移轉行為，
      即否定有信託關係存在，況系爭承諾書係涉及信託財產之管理與處分，具有信
      託目的，而非單純財產之受讓，無所謂「創設不動產物權」或「成立一類如合
      夥之法律關係」，且原告二人均為自耕農，具有自耕能力，系爭承諾書係屬五
      兄弟間為相互信託登記，不涉及農地所有權移轉，故系爭承諾書之內容並未違
      反當時土地法第三十一條第一項之規定。
（四）因系爭承諾書載明五兄弟每人各為應有部分五分之一，顯係「分別共有」而非
      「公同共有」，可知五兄弟在簽定系爭承諾書時已終止公同共有關係而成為分
      別共有，彼此間就其應有部分互相信託登記於出名登記人名下，形同數個信託
      契約之聯立，且依台灣光復前當時有效之法律，並無公同共有之規定，被繼承
      人死亡後，各繼承人對於遺產自各按其應有部分而為分別共有，本件兩造之父
      周朝湧於三十四年三月六日（台灣光復前）去世，系爭土地本應為五兄弟分別
      共有，原告欲終止信託契約，僅須信託人向受託人（出名登記人）為終止之意
      思表示，不須其餘兄弟共同為之，故本件無當事人不適格之問題。
（五）五兄弟與同父異母之兄弟周廷俊、周廷熹間就其父親所留之財產作分配時曾有
      簽立鬮分合約書，其中五兄弟依該鬮分合約書所分得之財產仍屬五兄弟共有，
      嗣五兄弟就該共有財產經歷過數次協議，依時間順序先後為：（１）五十四年
      六月十日簽立合約書（２）六十年二月十二日訂立合議書（３）七十八年七月
      十八日書立同意書（４）八十四年八月十八日成立信託承諾書，且信託承諾書
      已載明：左列五件附表所載土地尚未完成登記為個人名下，但五兄弟承諾均屬
      互相信託登記，悉為五兄弟各應有部分五分之一等語，足見被告抗辯在訂立上
      開鬮分合約書時，已確認分得之財產係各該人名下所有一節並不實在。又信託
      承諾書中附表一所載新竹縣新埔鎮○○段下枋寮小段九十九筆及新竹縣湖口鄉
      ○○○段鳳山崎小段四筆土地之土地應有部分面積合計為四十三點一七六七公
      頃，扣除原告丙○○向訴外人周廷昌及周廷造購入之十二點四七五九公頃土地
      ，其餘三十點七○○八公頃均由原告丙○○及訴外人周廷桓依上開鬮分合約書
      取得之土地，是被告抗辯信託承諾書之附表二至附表五所列土地悉屬個人所有
      ，不在該信託承諾書之範圍內與事實不符。另信託承諾書之簽立係因八十年八
      月間訴外人周廷潮致函其母及其餘四位兄弟表示七十八年間所訂立之同意書於
      細節及公證上均有改進之必要，為避免日後產生無謂的紛爭，故於八十四年間
      由原告丙○○將上述共識撰成要點，交予訴外人詹益煥書立信託承諾書之初稿
      ，再經原告丙○○傳真與訴外人周廷潮修改後定稿，故並非係由原告丙○○主
      導信託承諾書之製作，原告丙○○並未將信託承諾書偽造或變造，並有下列數
      點可資為證：
  １、信託承諾書有被告之簽名及用印，且被告亦自承該簽名係由其所為，而信託承
      諾書之本文已明示有五件附表，且附表五還註明五件附表合計有十二張，與信
      託承諾書本文所提及之附表張數相符，又緊鄰該批註下方有五兄弟所為之簽名
      及用印，而信託承諾書係經由五兄弟逐一簽署，被告理應會在審閱完信託承諾
      書後才簽名，復以肉眼比對信託承諾書上五兄弟前後所為之二次簽名均相同。
  ２、訴外人周廷潮於九十年一月三日交付原告丙○○之授權書已記載：因其身在國
      外，無法親自參與分割處理，故五兄弟共有房地產委任原告丙○○代為全權處
      理，嗣訴外人周廷潮分別於八十七年五月二十八日、九十年一月八日及九十一
      年六月十六日以發函或傳真方式表示，信託承諾書係五兄弟親自蓋章用印，其
      上所載土地為五兄弟各應有部分五分之一，非經五兄弟全體同意，出名登記人
      不得處分等事項，足證訴外人周廷潮亦認同信託承諾書為真正。
  ３、信託承諾書上被告之印章係「圓形凹凸篆文體」，被告平時於各銀行農會存領
      款項即係使用該印章，被告從未交由原告丙○○保管，而其使用時間多在信託
      承諾書製作之前，而原告丙○○所保管之被告印章係為四方形，上面文字亦非
      凹凸文，況被告在本件起訴前曾有數次使用該圓形印章，被告從未將該圓形印
      章交由原告丙○○保管，又被告於六十二年四月二十八日曾申請辦理印鑑章之
      登記，且被告在代為領取高鐵工程徵收土地補償代金時提出之印鑑章與七十五
      年九月六日登記之印鑑章不同，足證被告所述與事實有所出入。
  ４、依內政部警政署入出境管理局之函覆鈞院被告在八十年至八十五年間之出入境
      紀錄顯示，被告僅有部分期間出國數日，其餘大部分時間都在台灣，被告並非
      常年居住於國外，而系爭承諾書係在八十四年八月十八日簽立，被告當時仍在
      台灣。
　５、原告丙○○並未以將新竹縣湖口鄉○○段第三五八地號土地之三分之一所有權
    　移轉予被告為由，誘騙被告簽立信託承諾書，且信託承諾書中並未記載移轉該
      土地所有權之事宜，可知信託承諾書與該筆土地無關，更無被告所稱誘騙、互
      易等情事。
（六）全昌貿易股份有限公司在六十年之前即已成立獸藥部，原告丙○○不須於六十
      五年再與被告及原告乙○○另合夥經營全昌貿易行獸藥部，被告所提出之手稿
      紙非為原告丙○○之字跡，其上亦未記載製作日期及被告所占之持分比例，另
      被告所提出其與訴外人周廷潮之通話錄音紀錄與事實不符。
（七）於九十一年九月二十五日被告將已打好之證明書，以摺疊方式隱藏文字內容，
      僅留證明人欄予訴外人周德霖簽名蓋章，訴外人周德霖係在不知情下簽立該證
      明書，且該證明書上之日期僅記載九十年七月而無詳細日期，與訴外人周德霖
      所記憶之實際簽名日期尚有歧異，故原告否認該證明書之真正，且否認有脅迫
      訴外人周德霖之情事。
（八）訴外人賴福淡自四十二年六月政府實施耕者有其田政策以後，因與原告意見不
      合，雙方即結束彼此間之租佃關係，訴外人賴福淡事後並未再為兩造管理土地
      ，不可能知悉兩造間就財產所為分配之事宜，又訴外人賴福淡所出具之切結書
      第一條所指新竹縣新埔鎮○○段五二四地號土地上並無任何作物，以往均供牧
      牛之用，無請人管理之必要，況該筆土地係由原告於四十六年十一月間向堂兄
      弟周廷昌、周廷造購買，其後一直由原告丙○○自行從事耕作，從未出租予第
      三人，訴外人賴福淡並未仲介該筆土地之買賣，且實際上負責開發整理該筆土
      地者並非為訴外人賴福淡，所需之工程費用亦不只三萬元，故訴外人賴福淡所
      出具之切結書不實在。
三、證據：提出下列證據為證，並聲請訊問證人詹益煥、周德霖、賴福淡、周廷桓，
　　，及向中壢農會、中國農民銀行中壢分行、第一商業銀行西壢分行、彰化商業銀
　　行、土地銀行中壢分行、楊梅鎮農會函查被告所為開戶申請資料及提示支票記錄
    、另向桃園縣中壢市戶政事務所查詢被告之印鑑證明登記資料，及向臺灣銀行建
    國分行及行政院農業委員會農糧署北區分署查詢八十四年度至九十二年度被告所
    領取休耕金之數額，暨聲請鑑定信託承諾書之真偽。
原證一：信託承諾書十一份。
原證二：新竹縣政府發給徵收土地補償費通知暨征收土地地價補償費發放清冊影本、
        桃園縣政府為實施耕者有其田徵收耕地通知書、新竹縣新埔鎮○○段下枋寮
        小段私有耕地徵收清冊、臺灣土地銀行新竹分行代理換發出售公營事業股票
        計算清單、補償地價結計清單、桃園縣實施耕者有其田徵收耕地通知書、交
        通部高速鐵路工程籌備處開會通知單暨徵收土地補償地價發放清冊、桃園縣
        楊梅鎮農會開立之支票、徵收用地補償地價計算單、新竹縣農地重劃區土地
        所有權人原有土地與新分配土地對照清冊、新竹縣竹北地政事務所土地地價
        證明書（以上均為影本）各乙份。
原證三：八十八年一月二十四日之合約書影本乙份、土地登記謄本影本四十四份。
原證四：五十四年六月十日之合約書、六十年二月十二日之合議書、七十八年七月十
        八日之同意書（以上均為影本）各乙份。
原證五：原告丙○○與訴外人周廷造及周廷昌簽立之買賣豫約書影本二份、新竹縣新
        埔鎮○○段下枋寮小段第五二四號土地總登記謄本影本乙份。
原證六：訴外人周廷潮於八十年八月五日、八十七年三月二十八日、九十年一月八日
        所發函文影本三份、九十三年四月十四日出具之澄清聲明影本一份、九十年
        一月三日出具之授權書影本乙份、九十一年六月十六日出具之意見書影本乙
        份、訴外人周廷潮書立之信託承諾書修改稿影本乙份。
原證七：五十七年十二月十日之不動產買賣契約書、七十年一月七日之溜地整地合約
        書（以上均為影本）各乙份。
原證八：印鑑證明影本六份。
原證九：訴外人周德霖於九十二年一月三日出具之聲明書。
乙、被告方面：
一、聲明：
(一)原告之訴及其假執行之聲請均駁回。
(二)如受不利之判決，願供擔保請准宣告免為假執行。
二、陳述：
（一）所謂信託行為，係指信託人將財產所有權移轉與受託人，使其成為權利人，以
      達到當事人間一定目的之法律行為而言，在信託行為中，委託人授與受託人超
      過經濟目的之權利，而僅許可於經濟目的範圍內行使權利，故於信託法公布前
      之信託行為必符合三要件：１、信託行為係當事人間為達一定經濟目的之法律
      行為；２、信託人有將財產所有權移轉與受託人；３、信託人移轉財產所有權
      之行為已超過經濟目的之需要，然依信託承諾書之內容可知係將原屬原告及其
      餘三位兄弟依上述鬮分合約書分得之土地再為處分，性質上屬一贈與及交換土
      地應有部分之約定，或屬於五兄弟合意成立一類如合夥之關係，復因本件尚未
      發生物權變動之效果，則兩造間無任何所有權移轉之法律行為，即難認兩造間
      有何信託關係存在，且信託承諾書之用意在於財產之受讓，並無信託之目的，
      故原告主張終止信託關係請求返還信託物，於法顯屬無據。
（二）信託承諾書之附表一中新竹縣新埔鎮○○段枋寮小段二五八之五、二五八之十
      、二六五、二六七、二六八、二六八之三、二六八之四、二七○之十一、二五
      四之十、五二四之四十二、五二四之四十三、五二四、四四、五三九等地號土
      地；附表二中新竹縣湖口鄉○○段第四八、五五、五六、五七、五八、五九、
      六○、六四、六五、六六、七○之二、一三七、一三八、一三九、六二、一四
      一、一四二、一四三、一○八、一○九、一三一、一三二、一五○、一五一、
      一五二、一○六、一○七、一三三、一三四地號土地；附表三中新竹縣湖口鄉
      ○○○段湖尾小段五七之二地號土地；附表四之桃園縣楊梅鎮上田心子田寮子
      小段第四四、四四之二、四五之一、四五之三、三四之一、三四之三、三四之
      十二地號土地；及附表五之新竹縣湖口鄉○○段一五五二、一五六○、一五六
      九地號土地，地目均屬田或旱，依簽立信託承諾書時土地法第三十一條第一項
      規定，私有農地所有權移轉，其承受人以能自耕者為限，否則不得約定移轉為
      共有，而當時除被告外，其餘四位兄弟均無自耕能力，則信託承諾書之約定違
      反當時土地法第三十一條第一項規定，自屬無效之協議。
（三）縱認信託承諾書為有效，則依信託承諾書第五條及第八條約定，兩造未得其他
      兄弟周廷桓、周廷潮同意，仍不得處分系爭土地，又原告如將信託契約終止，
      則系爭土地即應回歸屬於兩造父親之遺產，為五兄弟公同共有。依民法第八百
      二十八條規定，公同共有物之處分及其他權利之行使，應得全體共有人之同意
      ，故原告如欲終止信託關係，並處分五兄弟公同共有之土地，自應得全體共有
      人同意，又依民法第一千一百六十四條規定，原告不得於遺產分割前，對被告
      為任何主張，原告既未以兄弟五人列為當事人，即有當事人不適格之問題。
（四）信託承諾書中並無任何租金或休耕金應由被告提出分配之記載，被告基於土地
      所有權人地位有使用、收益土地之權利，而土地租金之收入，被告已委託佃農
      賴福淡處理，並用以支付地價稅、肥料、整地等費用，被告所收取之租金總數
      亦非如原告主張之數額，另被告雖有土地遭政府徵收，與原告並無相關，且原
      告主張被告受領之徵收補償費數額亦有疑義。
（五）兩造之父親在世時，即將其所有財產除酌留部分外，以六房平均分配，各自掌
      業，並各自完成登記，個人所分得之財產個人均有處分收益之權，並非屬於五
      兄弟之共有財產，且信託承諾書本文已載明：「業已登記在五兄弟名下所有土
      地悉屬個人所有，不在本信託承諾書為約定外」，可見被告所有之不動產，除
      新竹縣新埔鎮○○段及湖口鄉○○○○段部分土地外，只要已登記在被告名下
      之土地，即不在該承諾書之範圍，嗣於六十五年間，兩造合夥經營全昌貿易行
      獸藥部時，以該貿易行之資金經訴外人周德霖見證及仲介向訴外人周廷俊購入
      坐落新竹縣湖口鄉○○段第三五八地號土地，由原告丙○○出名登記，被告與
      另一原告乙○○各有應有部分三分之一，兩造事後將該筆土地交由佃農賴福淡
      負責整地及耕作事宜，其後原告丙○○以該土地應有部分三分之一移轉登記與
      被告為藉口，誘騙被告在信託承諾書上簽名，可見信託承諾書具有互易性質，
      而原告丙○○並未依約將該土地應有部分三分之一過戶與被告，是信託承諾書
      既係由原告丙○○詐欺所取得，依法應不生效力，且依民法第一百九十八條之
      規定，被告得拒絕履行。又信託承諾書簽立時，原告丙○○僅向被告表示由五
      兄弟平分信託承諾書中附表一所示土地，而該部分土地係兩造父親光復後所購
      入並信託登記於各兄弟名下，非在原分家產之範圍，被告在信託承諾書上簽名
      時並未見到該承諾書之第一、二頁及附表二至附表五之內容，況原告所提出信
      託承諾書中附表一與附表二至五所用紙張格式、顏色明顯不同，顯非同時製作
      ，可知被告確係在未見信託承諾書全部內容之情況下簽名。至於信託承諾書每
      頁上會有騎縫章，係因被告將信託承諾書上所使用之被告印章交由原告丙○○
      保管，原告丙○○於提起本件訴訟前始將該印章交還被告，故信託承諾書中附
      表五下方之被告印文非被告所為，又證人詹益煥自承五兄弟未在其面前親自簽
      名及用印，亦證信託承諾書為原告丙○○所偽造、變造。
（六）信託承諾書並非係五兄弟就上述鬮分合約書所分得之財產重為分配，被告亦未
      曾見過原告所提出之五十四年六月十日合約書、六十年二月十二日合議書、七
      十八年七月十八日同意書，上揭三份合約書中被告之簽名，均非被告所為，況
      五兄弟如欲就上述鬮分合約書所分得之產業重為分配，不應僅就被告一人名下
      之財產重為分配。
三、證據：提出下列證據為證，並請求訊問證人賴福淡。
被證一：信託承諾書影本乙份。
被證二：鬮分合約書影本乙份。
被證三：訴外人周德霖於九十年七月書立之聲明書影本二份、訴外人賴福淡於九十一
　　　　年十月出具之切結書一份。
被證四：訴外人周廷潮於九十一年九月二十四日對被告所發函文影本乙份。
被證五：新竹縣新埔鎮○○段下枋寮小段第五二四號土地總登記謄本影本乙份。
被證六：被告與周廷潮於九十一年十一月間之通話內容譯文一份暨錄音帶一捲。
丙、本院依職權向內政部警政署入出境管理局查詢被告自八十年至八十五年間之入出
    境記錄暨申請資料。
    理    由
甲、程序方面：
    按「上訴人為第一審之原告，其對被上訴人起訴是否有訴訟實施權，即當事人適
    格之要件是否具備，為法院應依職權調查之事項」，而所謂「當事人適格，係指
    當事人就具體特定之訴訟，得以自己之名義為原告或被告，而受為訴訟標的法律
    關係之本案判決之資格而言。故在給付之訴，若原告主張其為訴訟標的法律關係
    之權利主體，他造為訴訟標的法律關係之義務主體，其當事人即為適格。至原告
    是否確為權利人，被告是否確為義務人，乃為訴訟標的法律關係之要件是否具備
    ，即訴訟實體上有無理由之問題，並非當事人適格之欠缺」，且「當事人是否適
    格，依原告主張之事實為準，而非以法院判斷之結果定之」，此有最高法院二十
    九年上字第一二三七號判例、同院九十三年度台上字第三八二號及八十二年度台
    上字第二一一○號裁判意旨可資參酌。經查，本件原告係起訴主張兩造與訴外人
    周廷桓、周廷潮為兄弟關係，因五兄弟之父親周朝湧與兩造及訴外人周廷桓於二
    十六年十二月三十日簽立鬮分合約書時，訴外人周廷潮尚未出生，無法參與家族
    財產之分配，故在該鬮分合約書上載明兩造及訴外人周廷桓所分得之土地收入純
    益金應另置土地給與後出生者（即訴外人周廷潮），嗣兩造及訴外人周廷桓均認
    為該鬮分合約書之約定難以履行，遂同意將其名下各自分得土地應有部分五分之
    一給與訴外人周廷潮，並於八十四年八月十八日經五兄弟同意書立一份信託承諾
    書，彼此間成立相互信託關係，嗣因被告違反信託承諾書之約定，原告欲終止兩
    造間之信託關係並請求返還信託物等語，故由原告主張之事實以觀，本件訴訟標
    的未涉及公同共有關係，亦非屬固有必要訴訟，從而，原告起訴時雖未列訴外人
    周廷桓及周廷潮為原告或被告，即無當事人不適格之情形，原告提起本件訴訟在
    程序方面於法並無相違，合先敘明。
乙、得心證之理由：
一、本件原告起訴主張於八十四年八月十八日兩造與其他兄弟周廷桓及周廷潮共同簽
    立一份信託承諾書，約定該承諾書之五件附表上所記載之土地，不論何地目、面
    積多少或應有部分多少均屬五兄弟各應有部分五分之一，未登記有應有部分者均
    信託登記在出名登記人名下，且非經五兄弟全體同意，出名登記人均不得處分，
    否則應負法律上應負之責任。嗣被告將信託承諾書所載之部分土地過戶與佃農，
    被告此舉已違反信託承諾書中不得處分信託物之約定，且破壞彼此間之信賴關係
    ，致信託目的已不能達成，原告以本件起訴狀繕本送達被告作為終止兩造間信託
    關係之意思表示，因兩造間之信託關係業經終止，則被告已無管理如聲明第一項
    所示土地及受領如聲明第二項所示利益之法律上原因，致原告受有損害，爰依信
    託及不當得利之法律關係提起本件訴訟等情。被告則以：五兄弟彼此間從未成立
    信託關係，而依信託承諾書所載之內容，充其量僅在成立一類似合夥之關係，或
    五兄弟就其名下之土地為相互贈與或交換，縱認兩造間有信託關係存在，則信託
    承諾書之本文已將登記在五兄弟名下之土地排除在該承諾書之約定範疇以外，而
    被告將信託承諾書約定範圍外之土地過戶與第三人，即未違反該承諾書之約定，
    原告主張終止信託關係亦無所據，又信託承諾書業經原告丙○○偽造或變造，原
    告應先舉證證明信託承諾書為真正，始得對被告行使權利等語，資為抗辯。
二、原告主張被告將其名下坐落新竹縣湖口鄉○○段第六二、一四一、一四二、一四
    三地號四筆土地出租給訴外人邱娘愛，同段第一○六、一○七、一三三、一三四
    地號四筆土地出租給訴外人邱阿千，同段第一○八、一○九、一三一、一三二、
    一五○、一五一、一五二地號七筆土地出租給訴外人邱王清，而被告於八十八年
    一月間在未徵得其餘四位兄弟同意下，與佃農解除耕地三七五租約，並將部分土
    地登記過戶與佃農所有，另被告將其名下坐落新竹縣湖口鄉○○段第四八、五三
    、五四、五五、五六、五七、五八、五九、六○、六四、六五、六六、七○之一
    、七○之二、一三七、一三八、一三九地號共十七筆土地辦理休耕，被告因而有
    領取休耕金，且因坐落新竹縣湖口鄉○○段第一○九、一三一、一三二地號土地
    登記在被告名下，於八十五年間因新竹縣政府辦理「台灣西部走廊高速鐵路湖口
    段─工程用地徵收」事宜而辦理部分土地徵收，被告亦有領取上開徵收補償費等情
    ，業據其提出八十八年一月二十四日之合約書、新竹縣政府發給徵收土地補償費
    通知暨征收土地地價補償費發放清冊、桃園縣政府為實施耕者有其田徵收耕地通
    知書、新竹縣新埔鎮○○段下枋寮小段私有耕地徵收清冊、臺灣土地銀行新竹分
    行代理換發出售公營事業股票計算清單、補償地價結計清單、桃園縣實施耕者有
    其田徵收耕地通知書、交通部高速鐵路工程籌備處開會通知單暨徵收土地補償地
    價發放清冊、桃園縣楊梅鎮農會開立之支票、徵收用地補償地價計算單、新竹縣
    農地重劃區土地所有權人原有土地與新分配土地對照清冊、新竹縣竹北地政事務
    所土地地價證明書各乙份（以上均為影本）為證，被告對此並不爭執，是原告此
    部分主張堪信屬實。原告復主張於八十四年八月十八日五兄弟曾簽立一份信託承
    諾書，就系爭土地成立相互信託關係，並約定系爭土地之登記名義人均不得為處
    分行為，然被告竟在信託關係存續期間擅自將信託承諾書範圍內之土地過戶與佃
    農，被告所為已違反信託承諾書之約定，且破壞彼此間之信賴關係，致信託目的
    已不能達成，原告依法終止兩造間之信託關係等語，為被告所否認，並執前詞置
    辯，茲本件首應審究者為信託承諾書之內容是否有經過五兄弟同意，並由五兄弟
    本人親自簽名及用印。
三、信託承諾書之內容係在五兄弟同意之情形下，分別由五兄弟及見證人詹益煥本人
    親自簽名及用印，故信託承諾書應為真正：
（一）按「當事人主張有利於己之事實者，就其事實有舉證之責任」；「私文書經本
      人或其代理人簽名、蓋章或按指印或有法院或公證人之認證者，推定為真正」
      ，民事訴訟法第二百七十七條前段及第三百五十八條第一項分別定有明文。經
      查，被告於本院審理中自承：「（對信託承諾書有何意見？是否為你親自簽名
      ？）是我親自簽名的，但是內容有竄改，內容自附表二起是事後附上的，附表
      上的簽名也不是我簽名的」等語（參見本院九十年七月二十日之準備程序筆錄
      ），被告復於本院九十一年五月二十九日準備程序期日陳稱：「（信託承諾書
      是否是你親自簽名？）信託承諾書上第三頁確實是我簽名，但是上面的附表我
      並不清楚原告何時加上去的。印章是原告丙○○保存的，．．．，所以信託承
      諾書上的章是我的沒有錯」等語，有該次準備程序筆錄在卷可參，由此可知，
      信託承諾書中「立信託承諾書人」欄下被告之簽名係由其本人所為，及該簽名
      下方所蓋用被告之印章亦為被告所有一節，均堪認定。至被告抗辯其簽立信託
      承諾書時僅有附表一，其餘附表二至附表五係原告丙○○事後所附加上去云云
      ，然查，被告於本院九十年七月二十日之準備程序期日曾提出一份信託承諾書
      ，經承審法官當庭核對與原告於起訴狀所附之信託承諾書內容無異發還，並在
      該次準備程序筆錄上載明：「信託承諾書為影印本，但其上蓋有騎縫章，附表
      二以後的文件紙張不相同」，倘信託承諾書之附表二至附表五係由原告丙○○
      在被告簽名後始為附加，則被告所持有之信託承諾書理應會欠缺上述四件附表
      ，且該信託承諾書之內容亦不可能與原告所提出之信託承諾書完全相符，況原
      告除提出本身所持有之二份信託承諾書外，並請求身在美國之訴外人周廷潮將
      其所持有之信託承諾書提出，訴外人周廷潮遂於九十二年五月二十二日前往駐
      紐約臺北經濟文化辦事處出具聲明書並附上信託承諾書影本，訴外人周廷潮於
      該聲明書上記載：「本人周廷潮茲聲明丙○○、周廷桓、甲○○、乙○○、及
      周廷潮五人於八十四年（公元一九九五年）八月十八日簽訂之信託承諾書複印
      一式三份，與周廷潮所擁有之原本內容完全一致」等語，此有蓋上駐紐約臺北
      經濟文化辦事處公證專用章之聲明書及信託承諾書影本各一份附卷可佐．而訴
      外人周廷潮所提出之信託承諾書中附表件數及內容經核均與原告所提出之數份
      信託承諾書相同，可見系爭承諾書之附表件數自始即有五件，共計十二張，至
      被告所提出之信託承諾書中附表二至附表五所使用之紙張固與該信託承諾書本
      文及附表一之紙張不符，然卻與原告持有之信託承諾書原本紙張相符，且該四
      件附表上亦全蓋有騎縫章，可見被告持有之信託承諾書及其附表所使用之紙張
      雖有不同，並不足以逕行認定信託承諾書中附表二至附表五為被告簽名後才由
      原告丙○○所私自添加，是被告執此抗辯其在簽立信託承諾書時僅見到附表一
      ，而無附表二至附表五云云並不足採。
（二）被告另抗辯伊簽立信託承諾書時受到原告丙○○之詐騙，信託承諾書之本文已
      與伊簽立時原告丙○○所告知之內容不同，且因伊所有之印章一直在原告丙○
      ○保管中，故信託承諾書上被告之印文並非由被告所用印云云，為原告所否認
      。經查，訴外人周廷潮為兩造之兄弟，其與兩造任何一方均無怨隙，則其以上
      開聲明書之方式已明確說明五兄弟在八十四年八月十八日有簽立如其所提出之
      信託承諾書一節即堪採信，至被告雖提出訴外人周德霖之聲明書及訴外人賴福
      淡之切結書以資證明信託承諾書之內容有虛偽不實之處，然訴外人周德霖及賴
      福淡並非為信託承諾書之見證人，亦未親身經歷信託承諾書之製作過程，則其
      二人所出具之文書僅得作為認定信託承諾書是否真正之間接證據，又訴外人周
      德霖及賴福淡並未能親自到庭說明，無法知悉其與兩造間有無利害關係存在，
      即難以判斷上述二份文書所載內容之可信性，況上述二份文書並未直接否定信
      託承諾書之真正，則被告執此率以認定信託承諾書有偽造不實之情事尚嫌速斷
      ，又原告丙○○自始否認有保管信託承諾書上所使用之被告印章，被告對此並
      未舉證以實其說，是被告抗辯原告丙○○誘騙伊在信託承諾書簽名，及擅自蓋
      用被告交由其保管之印章云云，均非可採。
（三）綜上所述，信託承諾書之本文及五件附表內容均有經過五兄弟之認同，且該承
      諾書上之簽名及用印係由五兄弟本人所親為，從而，信託承諾書對五兄弟而言
      均屬有效成立。
四、信託承諾書雖可認定為真正，然五兄弟簽立該信託承諾書之用意係在確認每人對
    系爭土地之應有部分均為五分之一，彼此間並未提及任何信託目的，故五兄弟間
    並未成立信託關係：
（一）按所謂信託登記，乃委託人為自己或第三人之利益，以一定財產為信託財產，
      將之移轉於受託人，由受託人管理或處分，以達成一定經濟上或社會上之目的
      之行為。故信託登記除須有信託契約外，尚須有信託之經濟上目的存在。經查
      ，信託承諾書上僅載明：「左列五件附表所載土地尚未完全登記為個人名下，
      但五兄弟承諾均屬互相信託登記，悉為五兄弟各應有部分五分之一事宜」，於
      該承諾書第五項則記載：「前開第一至第四條所載之土地，不論何地目、面積
      多少或應有部分多少均屬五兄弟各應有部分五分之一，未登記有應有部分者均
      信託登記在出名登記人名下，亦即相互信託登記，茲均承諾非經五兄弟全體同
      意，出名登記人均不得處分，否則應負法律上應負之責任」等語，故觀諸上開
      文字，僅約明系爭土地為五兄弟分別共有之事實，無法看出有何經濟上目的存
      在，而原告既未舉證其信託登記之經濟上目的為何，自與上開所謂信託登記之
      要件有違，而未成立信託關係。
（二）該信託承諾書之真意應係五兄弟約定將其名下如信託承諾書附表一至附表五所
      示之土地均分為五份，每人對於系爭土地均有應有部分五分之一，亦即信託承
      諾書之性質上較接近於贈與契約，而非信託契約，嗣本院於九十三年九月十六
      日言詞辯論期日曾詢問原告本件請求權之基礎為何，原告答稱聲明第一項及第
      二項均係依據信託關係終止後之信託物返還請求權，及民法第一百七十九條不
      當得利，而無其他請求權基礎等語，有該次言詞辯論筆錄在卷可稽，是原告以
      信託之法律關係提起本件訴訟，顯失所據。
五、按「無法律上之原因而受利益，致他人受損害者，應返還其利益。雖有法律上之
    原因，而其後已不存在者，亦同」，民法第一百七十九條固定有明文。然按「不
    動產物權，依法律行為而取得設定、喪失、及變更者，非經登記，不生效力」，
    且「所有人，於法令限制之範圍內，得自由使用、收益、處分其所有物，並排除
    他人之干涉」，民法第七百五十八條及第七百六十五條亦分別定有明文。經查，
    信託承諾書雖約定五兄弟就附表一至附表五所示土地每人均有應有部分五分之一
    ，然兩造均不爭執五兄弟迄今仍無人要求依信託承諾書為移轉登記之履行，則被
    告基於所有權人之地位使用、收益、處分其名下之土地並非屬於無法律上之原因
    ，又五兄弟亦未因簽立系爭承諾書而成立信託關係，原告主張終止信託關係即屬
    無據，已如前述，則信託承諾書之效力僅具有債權契約之性質，當不致影響被告
    之所有權人地位，此外，遍觀信託承諾書之所有條款均未約定系爭土地之收益應
    由五兄弟均分，是原告主張被告已無管理如聲明第一項所示土地及受領如聲明第
    二項所示利益之法律上原因云云，不足採信。
六、從而，本件原告依據終止信託之法律關係及民法第一百七十九條關於不當得利之
    規定，訴請被告應將如附件所示：１、坐落新竹縣湖口鄉○○段第四八地號等二
    十六筆土地每筆土地各應有部分五分之一；２、坐落新竹縣湖口鄉○○○段四湖
    尾小段第五七、五七之二地號二筆土地，每筆土地各應有部分十分之一；３、坐
    落新竹縣新埔鎮○○段下枋寮小段第五二四地號等十三筆土地，每筆土地各應有
    部分一千零八十分之三十七移轉登記與原告。及被告應給付原告每人一百三十八
    萬七千一百零九元，並自起訴狀繕本送達被告翌日起至清償日止，按週年利率百
    分之五計算之利息，為無理由，應予駁回。
七、原告之訴既經駁回，則其假執行之聲請亦失所附麗，應併予駁回。
八、本件事證已明，兩造其餘攻擊及防禦方法，核與本判決結果並無影響，爰不一一
    予以論述，附此敘明。
九、據上論結，本件原告之訴為無理由，依民事訴訟法第七十八條、第八十五條第一
    項前段，判決如主文。
中　　　華　　　民　　　國　　九十三　　年　　　九　　　月　　二十九　　日
                                  臺灣桃園地方法院民事第一庭
                                        審判長法　　　官　郭琇玲
                                              法　　　官　賴惠慈
                                              法　　　官　林哲賢
右為正本係照原本作成
如對本判決上訴，須於判決送達後廿日內向本院提出上訴狀
中　　　華　　　民　　　國　　九十三　　年　　　九　　　月　　二十九　　日
                                              法院書記官　陳淑芬
